臺灣臺中地方法院刑事判決　　　　　　 100年度易字第2815號
公　訴　人　　臺灣臺中地方法院檢察署檢察官
被　　　告　　李青敏
上列被告因重利案件，經檢察官提起公訴（100年度偵字第15772
號），本院以簡式審判程序，判決如下：
    主    文
李青敏乘他人急迫貸以金錢，而取得與原本顯不相當之重利，處
有期徒刑貳月，如易科罰金，以新臺幣壹仟元折算壹日。又乘他
人急迫貸以金錢，而取得與原本顯不相當之重利，處有期徒刑參
月，如易科罰金，以新臺幣壹仟元折算壹日。又乘他人急迫貸以
金錢，而取得與原本顯不相當之重利，處有期徒刑參月，如易科
罰金，以新臺幣壹仟元折算壹日。又乘他人急迫貸以金錢，而取
得與原本顯不相當之重利，處有期徒刑參月，如易科罰金，以新
臺幣壹仟元折算壹日。應執行有期徒刑陸月，如易科罰金，以新
臺幣壹仟元折算壹日。
    犯罪事實
一、李青敏基於趁他人急迫貸以金錢，而取得與原本顯不相當重
    利之犯意，為下列行為：
  (一)於民國98年11月間某日，在臺中市○○區○○路附近，趁李
    青憲因需款孔急陷於急迫而向其借貸之際，貸與李青憲新臺
    幣（下同）3萬元，並約定利息為每10日每期 4500元【換算
    年息為 547.5％；計算公式：｛（45003000010）365
    ｝％＝547.5％】，預扣第1期之利息後，實際僅交付2萬550
    0元之貸款本金予李青憲，並由李青憲開立面額為6萬元之本
    票1張予李青敏以為擔保；
  (二)於99年6月間某日，在臺中市潭子區○○○○街之 7-11超商
    ，趁陳芳瑩因需款孔急陷於急迫而向其借貸之際，貸與陳芳
    瑩1萬2000元，並約定利息為每 10日每期2400元【換算年息
    為730％；計算公式：｛（2400 1200010）365｝％＝
    730％】，預扣第1期之利息後，實際僅交付9600元之貸款本
    金予陳芳瑩，並由陳芳瑩開立面額為3萬6000元之本票1張予
    李青敏以為擔保；
  (三)於99年 7月間某日，在臺中市潭子區龍興巷附近，趁陳清琪
    因需款孔急陷於急迫而向其借貸之際，貸與陳清琪 1萬元，
    並約定利息為每10日每期2000元【換算年息為 730％；計算
    公式：｛（20001000010）365｝％＝ 730％】，預扣
    第 1期之利息後，實際僅交付8000元之貸款本金予陳清琪，
    並由陳清琪開立面額為3萬元之本票1張予李青敏以為擔保；
  (四)於100年2月初某日，在臺中市○區○○○路與福田二街口之
    7-11超商，趁陳錦淵因需款孔急陷於急迫而向其借貸之際，
    貸與陳錦淵 1萬元，並約定利息為每10日每期2000元【換算
    年息為 730％；計算公式：｛（20001000010）365｝
    ％＝730％】，預扣第1期之利息後，實際僅交付8000元之貸
    款本金予陳錦淵，並由陳錦淵開立面額為1萬元之本票1張予
    李青敏以為擔保；李青敏分別以上開方式取得與原本顯不相
    當之重利。嗣因另名借款人陳永宏無力償還所貸金額之本金
    、利息而報警，乃為警於100年2月21日上午10時45分，在彰
    化縣北斗鎮○○街與地政路口查獲李青敏，並扣得李青敏所
    有供犯罪所用之借款人姓名電話聯絡單1張、內裝置門號000
    0000000號SIM卡之NOKIA行動電話1支（均已另案發還李青敏
    ），復經清查抄錄上開行動電話內之通訊錄，乃循線查悉上
    情。
二、案經彰化縣警察局員林分局報告臺灣彰化地方法院檢察署呈
    請臺灣高等法院臺中分院檢察署檢察長核轉臺灣臺中地方法
    院檢察署檢察官偵查起訴。
    理    由
一、按被告李青敏所犯係死刑、無期徒刑、最輕本刑為 3年以上
    有期徒刑以外之罪，被告於準備程序就前揭被訴事實為有罪
    之陳述，經本院告知簡式審判程序之旨，並聽取其與公訴人
    之意見後，認無不得或不宜改依簡式審判程序進行之情形，
    爰依刑事訴訟法第273條之1第 1項規定，裁定本件進行簡式
    審判程序，合先敘明。
二、認定事實所憑之證據及理由：
  (一)被告李青敏於本院準備程序、審理時之自白，核與下列證據
    相符而可採。
  (二)證人即被害人李青憲、陳芳瑩、陳清琪、陳錦淵於警詢之證
    述、證人陳錦淵於偵查中之證述。
  (三)被告李青敏所有之借款人姓名電話聯絡單影本 1張、抄錄自
    門號0000000000號SIM卡內通訊錄之行動電話通訊錄影本1紙
    。
三、論罪科刑之理由：
  (一)核被告李青敏所為，均係犯刑法第344條之重利罪。
  (二)按刑事法若干犯罪行為態樣，本質上原具有反覆、延續實行
    之特徵，立法時既予特別歸類，定為犯罪構成要件之行為要
    素，則行為人基於概括之犯意，在密切接近之一定時、地持
    續實行之複次行為，倘依社會通念，於客觀上認為符合一個
    反覆、延續性之行為觀念者，於刑法評價上，即應僅成立一
    罪。學理上所稱「集合犯」之職業性、營業性或收集性等具
    有重複特質之犯罪均屬之，例如經營、從事業務、收集、販
    賣、製造、散布等行為概念者是（最高法院95年度台上字第
    1079號判決參照）。依此，學理上所謂「集合犯」，係指刑
    事法上按本質上具有反覆、延續實行特徵之犯罪行為態樣，
    立法時予以特別歸類，定為犯罪構成要件之行為要素者，始
    於刑法評價上認僅成立一罪，並就具有重複特質之犯罪列舉
    職業性、營業性或收集性等行為概念者是，惟本件被告上開
    犯行在95年 7月1日刪除刑法第345條常業重利罪後者，已不
    再就有關反覆實施之常業重利犯行，定為犯罪構成要件之行
    為要素，而刑法第 344條重利罪，其構成要件為「乘他人急
    迫、輕率、無經驗貸以金錢或其他物品，而取得與原本顯不
    相當之重利」，立法時並未將上開具有重複特質之職業性、
    營業性、收集性、或經營、從事業務、收集、販賣、製造、
    散布等行為概念，定為刑法 344條本罪之犯罪構成要件之行
    為要素，即刑法第 344條重利罪並未於立法時予以特別歸類
    為「集合犯」，本件被告李青敏所為之多次重利犯行，並不
    具集合犯之包括一罪性質，應採一罪一罰，始符合立法本旨
    。是被告李青敏所犯如犯罪事實欄一所示之 4個重利罪，犯
    意各別，行為互殊，應予分論併罰。
  (三)爰審酌被告前有違反毒品危害防制條例案件之素行，有臺灣
    高等法院被告前案紀錄表 1份在卷可按，其不思以正當途徑
    牟取利益，利用他人急迫之際，以高利貸予現款，固使借款
    人得以暫時獲得現款籌用，然因此背負高額利息，背負龐大
    金錢債務壓力，易衍生家庭、社會問題，影響借款人生活至
    鉅，惟念被告所貸款項非鉅，犯後尚知坦承犯行，態度良好
    ，暨被告犯罪之次數、時間、動機、目的暨收取之利率等一
    切情狀，分別量處如主文所示之刑及易科罰金之折算標準，
    並定其應執行之刑併諭知易科罰金之折算標準。
  (四)被告為警查獲時，雖經扣得其所有供犯罪所用之借款人姓名
    電話聯絡單1張、內裝置門號0000000000號SIM卡之NOKIA 行
    動電話 1支，惟該等物品係扣押於臺灣彰化地方法院檢察署
    100 年度偵字第1946號案件，而該案經檢察官以被告犯罪嫌
    疑不足為由於100年4月29日為不起訴之處分，並已確定，且
    上開扣案物品均已發還予被告，被告並已將上開行動電話、
    SI M卡送予朋友等情，業經被告供明在卷，且有上開案件不
    起處分書附卷可參，是上開物品現並未扣押在案，是否尚存
    在亦不明，且非屬違禁物，為免日後執行之困難，爰不予宣
    告沒收。另本案各借款人簽具擔保清償之本票均未扣案，且
    各該本票係各借款人提供予被告之借款憑據、擔保，借款人
    屆期未清償時，被告可依此向借款人請求本金及法定利息，
    如借款人已清償，則依民法規定，被告應將此項憑據返還借
    款人，尚非屬被告所有之物，亦不得諭知沒收（最高法院51
    年台非字第13號判例參照），均併此敘明。
據上論斷，應依刑事訴訟法第273條之1第1項、第 299條第1項前
段，刑法第344條、第41條第1項前段、第51條第 5款，刑法施行
法第1條之1第1項、第2項前段，判決如主文。
本案經檢察官柯學航到庭執行職務。
中    華    民    國    100    年    11    月   11    日
                     刑事第十五庭  法  官  林美玲
以上正本證明與原本無異。
如不服本判決應於收受判決後10日內向本院提出上訴書狀，並應
敘述具體理由；其未敘述上訴理由者，應於上訴期間屆滿後20日
內向本院補提理由書（均須按他造當事人之人數附繕本）「切勿
逕送上級法院」。
                                   書記官  黃珮華
中    華    民    國    100    年    11    月    11   日